ACORDAO-COMPLETO-2348580

ACÓRDÃO 3020/2019 ATA 10/2019 - PRIMEIRA CÂMARA

VISTOS, relatados e discutidos estes autos de tomada de contas especial instaurada pelo Fundo Nacional de Desenvolvimento da Educação (FNDE) contra o Sr. Antônio Taumaturgo Caldas Coelho, ex-prefeito do município de Urucará/AM, em razão da não comprovação da boa e regular aplicação dos recursos no âmbito do Programa Nacional de Alimentação Escolar (Pnae) , no exercício de 2006, bem como da omissão no dever de prestar contas dos recursos repassados ao referido município no âmbito do Programa de Apoio aos Sistemas de Ensino para Atendimento de Jovens e Adultos (Peja) , no exercício de 2006, e do Pnae, no exercício de 2007.
ACORDAM os ministros do Tribunal de Contas da União, reunidos em sessão da 1ª Câmara, diante das razões expostas pelo relator, em:
9.1. considerar revel, para todos os efeitos, o Sr. Antônio Taumaturgo Caldas Coelho, nos termos do art. 12, § 3º, da Lei 8.443/1992;
9.2. julgar irregulares as contas do Sr. Antônio Taumaturgo Caldas Coelho, com fundamento no art. 16, III, “a” e “c”, da Lei 8.443/1992, e condená-lo ao pagamento das quantias a seguir especificadas, atualizadas monetariamente e acrescidas de juros de mora, calculados a partir das datas especificadas até a data do efetivo recolhimento, fixando o prazo de 15 (quinze) dias, a contar da notificação, para que comprove, perante o Tribunal (art. 214, III, “a”, do RI/TCU) , o recolhimento da dívida aos cofres do Fundo Nacional de Desenvolvimento da Educação, na forma da legislação em vigor:
	VALOR ORIGINAL (R$) 
	DATA DA OCORRÊNCIA

	7.197,50
	4/10/2006

	18.735,20
	6/11/2006

	18.735,20
	5/12/2006

	5.273,53
	4/5/2006

	2.334,06
	4/10/2006

	2.334,06
	14/11/2006

	2.334,06
	5/12/2006

	2.334,06
	11/12/2006

	2.334,06
	27/12/2006

	11.444,40
	5/3/2007

	11.444,40
	11/4/2007

9.3. autorizar, desde logo, nos termos do art. 28, II, da Lei 8.443/1992, a cobrança judicial das dívidas caso não atendida a notificação;
9.4. com fundamento no § 3º do art. 16 da Lei 8.443/1992, remeter cópia desta deliberação à Procuradoria da República no Estado do Amazonas, para a adoção das medidas que entender cabíveis.

Tomada de Contas Especial instaurado em razão da impugnação parcial de despesas realizadas com os recursos repassados ao Município, na modalidade fundo a fundo, à conta do Programa Nacional de Alimentação Escolar (PNAE), no exercício de 2006, e da omissão no dever de prestar contas do Programa Nacional de Alimentação Escolar (PNAE) e do Programa de Apoio aos Sistemas de Ensino para Atendimento à Educação de Jovens e Adultos (PEJA), ambos no exercício de 2007.

Primeira Câmara

Município de Urucará/AM.

3. Interessado/Responsáveis:
3.1. Interessado: Fundo Nacional de Desenvolvimento da Educação (FNDE).
3.2. Responsável: Antônio Taumaturgo Caldas Coelho (XXX.341.524-XX).

13.1. Ministros presentes: Walton Alencar Rodrigues (Presidente) e Vital do Rêgo.
13.2. Ministro-Substituto convocado: André Luís de Carvalho.
13.3. Ministros-Substitutos presentes: Augusto Sherman Cavalcanti e Weder de Oliveira (Relator).

WEDER DE OLIVEIRA

Reproduzo a seguir a instrução da Secex-TCE inserta à peça 13 dos presentes autos:
“INTRODUÇÃO
Cuidam os autos de tomada de contas especial instaurada pelo Fundo Nacional de Desenvolvimento da Educação - FNDE, em desfavor do Sr. Antônio Taumaturgo Caldas Coelho (CPF XXX.341.524-XX) , Prefeito do município de Urucará/AM (gestão 2005-2008) , em razão de irregularidades na execução dos recursos repassados no âmbito do Programa Nacional de Alimentação Escolar - PNAE, no exercício de 2006, bem como em razão da omissão no dever legal de prestar contas quanto aos recursos repassados, no âmbito do Programa de Apoio aos Sistemas de Ensino para Atendimento à Educação de Jovens e Adultos - PEJA, no exercício de 2006, e no âmbito do Programa Nacional de Alimentação Escolar - PNAE, no exercício de 2007.
HISTÓRICO 
Para a execução do PNAE/2006, o FNDE repassou, ao município de Urucará/AM, a importância total de R$ 161.804,00, conforme relação de ordens bancárias de peça 3, p. 25. Os valores foram creditados na conta específica ao longo do exercício de 2006, conforme registros em extrato bancário da conta específica do programa (peça 3, p. 26-27) .
Para a execução do PEJA/2006, o FNDE repassou, ao município de Urucará/AM, a importância total de R$ 16.943,86, conforme relação de ordens bancárias de peça 3, p. 17. Os valores foram creditados na conta específica ao longo do exercício de 2006, conforme registros em extrato bancário da conta específica do programa (peça 3, p. 18-19) .
Para a execução do PNAE/2007, o FNDE repassou, ao município de Urucará/AM, a importância total de R$ 22.888,80, conforme relação de ordens bancárias de peça 3, p. 8. Os valores foram creditados na conta específica ao longo do exercício de 2007, conforme registros em extrato bancário da conta específica do programa (peça 3, p. 9) .
O prazo para prestar contas do PEJA/2006 encerrou-se em 31/3/2007 e do PNAE/2007 em 28/5/2008 (peça 3, p. 3-4) mas, até aquelas datas, não foi confirmado o envio das prestações de contas para o FNDE.
O fundamento para a instauração da presente tomada de contas especial, conforme apontado na Informação 923/2016 - Daesp/Copra/Cgcap/Difin/FNDE (peça 3, p. 106-108) , na Informação 185/2009 - DIPRA/COPRA/CGCAP/DIFIN/FNDE (peça 3, p. 22) , e na Informação 229/2009 - DIPRA/COPRA/CGCAP/DIFIN/FNDE (peça 3, p. 12) , foi a ausência de documentação comprobatória de parte das despesas (R$ 44.964,06) e pagamento de tarifas bancárias (R$ 80,00) , no âmbito do PNAE/2006, e a omissão no dever legal de prestar contas dos recursos repassados no âmbito do PEJA/2006 e do PNAE/2007.
Por meio do Ofício 15107/2016/Daesp/Copra/Cgcap/Difin-FNDE (peça 3, p. 72-73) e respectivo Aviso de Recebimento (peça 3, p. 87) , o Órgão Instaurador notificou o responsável acerca das irregularidades identificadas na execução dos recursos do PNAE/2006, requerendo as providências devidas ou a devolução dos recursos.
Por meio da Notificação 35044/DIPRA/CGCAP/DIFIN/FNDE (peça 3, p. 20) e respectivo Aviso de Recebimento (peça 3, p. 21) , o Órgão Instaurador notificou o responsável acerca do não envio da prestação de contas do PEJA/2006, requerendo as providências devidas ou a devolução dos recursos.
Por meio da Notificação 59795/DIPRA/COPRA/CGCAP/DIFIN/FNDE (peça 3, p. 10) e respectivo Aviso de Recebimento (peça 3, p. 11) , o Órgão Instaurador notificou o responsável acerca do não envio da prestação de contas do PNAE/2007, requerendo as providências devidas ou a devolução dos recursos.
Diante do não saneamento das irregularidades apontadas e da não devolução dos recursos, instaurou-se a Tomada de Contas Especial. No Relatório de TCE 511/2017  DIREC/COTCE/CGCAP/DIFIN-FNDE/MEC (peça 3, p. 151-162) , concluiu-se que o prejuízo importaria no valor parcial dos recursos repassados à conta do PNAE/2006 e no valor total dos recursos repassados à conta do PEJA/2006 e PNAE/2007, imputando-se a responsabilidade ao Sr. Antônio Taumaturgo Caldas Coelho (CPF XXX.341.524-XX) , Prefeito do município de Urucará/AM (gestão 2005-2008) , em razão de irregularidades na execução do PNAE/2006 e da omissão no dever legar de prestar contas dos recursos repassados no âmbito do PEJA/2006 e do PNAE/2007.
O Relatório de Auditoria 465/2018, da Controladoria-Geral da União (peça 4, p. 1-6) , também chegou às mesmas conclusões.
Após serem emitidos o Certificado de Auditoria (peça 4, p. 7-8) , o Parecer do Dirigente de Controle Interno (peça 4, p. 9-10) e o Pronunciamento Ministerial (peça 5) , o processo foi remetido a esse Tribunal.
Na instrução inicial (peça 6) , analisando-se os documentos nos autos, concluiu-se pela necessidade de realização de citação e audiência do Sr. Antônio Taumaturgo Caldas Coelho (CPF XXX.341.524-XX) , Prefeito do município de Urucará/AM (gestão 2005-2008) , nos seguintes termos:
Ocorrência 1: não comprovação da boa e regular aplicação dos recursos federais repassados ao município de Urucará/AM, no âmbito do Programa Nacional de Alimentação Escolar  PNAE, no exercício de 2006, em face da ausência de documentação comprobatória de parte das despesas;
	VALOR ORIGINAL (R$) 
	DATA DA OCORRÊNCIA

	  7.197,50
	4/10/2006

	18.735,20
	6/11/2006

	18.735,20
	5/12/2006

Responsável: Sr. Antônio Taumaturgo Caldas Coelho (CPF XXX.341.524-XX) , Prefeito do município de Urucará/AM (gestão 2005-2008) ;
Conduta: não apresentar documentação fiscal que comprove a despesa realizada com recursos do Programa Nacional de Alimentação Escolar  PNAE, no exercício de 2006;
Ocorrência 2: pagamento indevido de tarifas bancárias, no âmbito do Programa Nacional de Alimentação Escolar  PNAE, no exercício de 2006;
	VALOR ORIGINAL (R$) 
	DATA DA OCORRÊNCIA

	10,00
	10/5/2006

	10,00
	12/6/2006

	10,00
	10/7/2006

	10,00
	10/8/2006

	10,00
	11/9/2006

	10,00
	10/10/2006

	10,00
	14/11/2006

	10,00
	11/12/2006

Responsável: Sr. Antônio Taumaturgo Caldas Coelho (CPF XXX.341.524-XX) , Prefeito do município de Urucará/AM (gestão 2005-2008) ;
Conduta: efetuar pagamento de tarifas bancárias decorrentes de transferências indevidas de recursos da conta específica para outra conta corrente, no âmbito do Programa Nacional de Alimentação Escolar - PNAE, no exercício de 2006;
Ocorrência 3: não comprovação da boa e regular aplicação dos recursos federais repassados ao município de Urucará/AM, em face da omissão no dever de prestar contas dos valores transferidos, no âmbito do Programa de Apoio aos Sistemas de Ensino para Atendimento à Educação de Jovens e Adultos - PEJA, no exercício de 2006, e no âmbito do Programa Nacional de Alimentação Escolar - PNAE, no exercício de 2007;
	VALOR ORIGINAL (R$) 
	DATA DA OCORRÊNCIA

	5.273,53
	4/5/2006

	2.334,06
	4/10/2006

	2.334,06
	14/11/2006

	2.334,06
	5/12/2006

	2.334,06
	11/12/2006

	2.334,06
	27/12/2006

	11.444,40
	5/3/2007

	11.444,40
	11/4/2007

Responsável: Sr. Antônio Taumaturgo Caldas Coelho (CPF XXX.341.524-XX) , Prefeito do município de Urucará/AM (gestão 2005-2008) ;
Conduta: não apresentar a prestação de contas dos valores recebidos, pelo município de Urucará/AM, no âmbito do Programa de Apoio aos Sistemas de Ensino para Atendimento à Educação de Jovens e Adultos - PEJA, no exercício de 2006, e no âmbito do Programa Nacional de Alimentação Escolar - PNAE, no exercício de 2007, cujos prazos encerraram-se em 31/3/2007 e 28/5/2008, respectivamente.
Em cumprimento ao Pronunciamento da Unidade (peça 8) , foi efetuada a citação e audiência do Sr. Antônio Taumaturgo Caldas Coelho (CPF XXX.341.524-XX) , nos moldes adiante:
	Ofício
	Data do ofício
	Data de Recebimento do Ofício
	Nome do Recebedor do Ofício
	Observação
	Fim do Prazo para defesa

	1376/2018-TCU/Secex-TCE (peça 10) 
	29/8/2018
	27/12/2018 (vide AR de peça 11) 
	Edson Santos
	Ofício recebido no endereço do responsável, conforme pesquisa de endereço no Sistema da Receita Federal (peças 9 e 12) 
	11/1/2019

Transcorrido o prazo regimental, o responsável permaneceu silente, devendo ser considerado revel, nos termos do art. 12, §3º, da Lei 8.443/1992.
EXAME TÉCNICO
Da validade das notificações
	Preliminarmente, cumpre tecer breves considerações sobre a forma como são realizadas as comunicações processuais no TCU. A esse respeito, destacam-se o art. 179, do Regimento Interno do TCU (Resolução 155, de 4/12/2002) e o art. 4º, inciso III, § 1º, da Resolução TCU 170, de 30 de junho de 2004, in verbis:
Art. 179. A citação, a audiência ou a notificação, bem como a comunicação de diligência, farse-ão:
I - mediante ciência da parte, efetivada por servidor designado, por meio eletrônico, fac-símile, telegrama ou qualquer outra forma, desde que fique confirmada inequivocamente a entrega da comunicação ao destinatário;
II - mediante carta registrada, com aviso de recebimento que comprove a entrega no endereço do destinatário;
III - por edital publicado no Diário Oficial da União, quando o seu destinatário não for localizado
 (...) 
Art. 3º As comunicações serão dirigidas ao responsável, ou ao interessado, ou ao dirigente de órgão ou entidade, ou ao representante legal ou ao procurador constituído nos autos, com poderes expressos no mandato para esse fim, por meio de:
I - correio eletrônico, fac-símile ou telegrama;
II - servidor designado;
III - carta registrada, com aviso de recebimento;
IV - edital publicado no Diário Oficial da União, quando o seu destinatário não for localizado, nas hipóteses em que seja necessário o exercício de defesa.
Art. 4º. Consideram-se entregues as comunicações:
I - efetivadas conforme disposto nos incisos I e II do artigo anterior, mediante confirmação da ciência do destinatário;
II - realizadas na forma prevista no inciso III do artigo anterior, com o retorno do aviso de recebimento, entregue comprovadamente no endereço do destinatário;
III - na data de publicação do edital no Diário Oficial da União, quando realizadas na forma prevista no inciso IV do artigo anterior.
§ 1º O endereço do destinatário deverá ser previamente confirmado mediante consulta aos sistemas disponíveis ao Tribunal ou a outros meios de informação, a qual deverá ser juntada ao respectivo processo.
 (...) 
	Bem se vê, portanto, que a validade da citação via postal não depende de que o aviso de recebimento seja assinado pelo próprio destinatário da comunicação, o que dispensa, no caso em tela, a entrega do AR em ‘mãos próprias’. A exigência da norma é no sentido de o Tribunal verificar se a correspondência foi entregue no endereço correto, residindo aqui a necessidade de certeza inequívoca.
	Não é outra a orientação da jurisprudência do TCU, conforme se verifica dos julgados a seguir transcritos:
São válidas as comunicações processuais entregues, mediante carta registrada, no endereço correto do responsável, não havendo necessidade de que o recebimento seja feito por ele próprio (Acórdão 3648/2013-TCU-Segunda Câmara, Relator Ministro JOSÉ JORGE) ;
É prescindível a entrega pessoal das comunicações pelo TCU, razão pela qual não há necessidade de que o aviso de recebimento seja assinado pelo próprio destinatário. Entregandose a correspondência no endereço correto do destinatário, presume-se o recebimento da citação. (Acórdão 1019/2008-TCU-Plenário, Relator Ministro BENJAMIN ZYMLER) ;
As comunicações do TCU, inclusive as citações, deverão ser realizadas mediante Aviso de Recebimento - AR, via Empresa Brasileira de Correios e Telégrafos, bastando para sua validade que se demonstre que a correspondência foi entregue no endereço correto. (Acórdão 1526/2007-TCU-Plenário, Relator Ministro AROLDO CEDRAZ) .
	A validade do critério de comunicação processual do TCU foi referendada pelo Supremo Tribunal Federal, nos termos do julgamento do MS-AgR 25.816/DF, por meio do qual se afirmou a desnecessidade da ciência pessoal do interessado, entendendo-se suficiente a comprovação da entrega do AR no endereço do destinatário:
EMENTA: AGRAVO REGIMENTAL. MANDADO DE SEGURANÇA. DESNECESSIDADE DE INTIMAÇÃO PESSOAL DAS DECISÕES DO TRIBUNAL DE CONTAS DA UNIÃO. ART. 179 DO REGIMENTO INTERNO DO TCU. INTIMAÇÃO DO ATO IMPUGNADO POR CARTA REGISTRADA, INICIADO O PRAZO DO ART. 18 DA LEI nº 1.533/51 DA DATA CONSTANTE DO AVISO DE RECEBIMENTO. DECADÊNCIA RECONHECIDA. AGRAVO IMPROVIDO.
O envio de carta registrada com aviso de recebimento está expressamente enumerado entre os meios de comunicação de que dispõe o Tribunal de Contas da União para proceder às suas intimações.
O inciso II do art. 179 do Regimento Interno do TCU é claro ao exigir apenas a comprovação da entrega no endereço do destinatário, bastando o aviso de recebimento simples.
	No caso vertente, a citação do responsável se deu em endereço proveniente de pesquisa de endereços realizada pelo TCU (vide parágrafo 14 acima) , de forma bastante zelosa, porquanto a citação foi realizada em endereço constante no sistema CPF da Receita Federal (peças 9 e 12) . A entrega do ofício citatório nesse endereço ficou comprovada (peça 11) .
	Nos processos do TCU, a revelia não leva à presunção de que seriam verdadeiras todas as imputações levantadas contra o responsável, diferentemente do que ocorre no processo civil, em que a revelia do réu opera a presunção da verdade dos fatos narrados pelo autor. Dessa forma, a avaliação da responsabilidade do agente não pode prescindir da prova existente no processo ou para ele carreada.
	Ao não apresentar sua defesa, o responsável deixou de produzir prova da regular aplicação dos recursos sob sua responsabilidade, em afronta às normas que impõem aos gestores públicos a obrigação legal de, sempre que demandados pelos órgãos de controle, apresentar os documentos que demonstrem a correta utilização das verbas públicas, a exemplo do contido no art. 93, do Decreto-Lei 200/1967: ‘Quem quer que utilize dinheiros públicos terá de justificar seu bom e regular emprego na conformidade das leis, regulamentos e normas emanadas das autoridades administrativas competentes.’
	Mesmo as alegações de defesa não sendo apresentadas, considerando o princípio da verdade real que rege esta Corte, procurou-se buscar, em manifestações do responsável na fase interna desta Tomada de Contas Especial, se havia algum argumento que pudesse ser aproveitado a seu favor.
No entanto, o responsável não se manifestou na fase interna, conforme registrado no Relatório de TCE 511/2017  DIREC/COTCE/CGCAP/DIFIN-FNDE/MEC (peça 3, p. 158) , não havendo, assim, nenhum argumento que possa vir a ser analisado e posteriormente servir para afastar a irregularidade apontada.
	Vale ressaltar que a pretensão punitiva do TCU, conforme Acórdão 1441/2016-TCU-Plenário, que uniformizou a jurisprudência acerca dessa questão, subordina-se ao prazo geral de prescrição indicado no art. 205, do Código Civil, que é de 10 anos, contado da data de ocorrência da irregularidade sancionada, nos termos do art. 189, do Código Civil, sendo este prazo interrompido pelo ato que ordenar a citação, a audiência ou a oitiva do responsável. No caso em exame, ocorreu a prescrição, uma vez que a data mais recente das irregularidades identificadas é 27/12/2006 e o ato de ordenação da citação ocorreu em 29/8/2018.
	Em se tratando de processo em que a parte interessada não se manifestou acerca da irregularidade imputada, não há elementos para que se possa efetivamente aferir e reconhecer a ocorrência de boa-fé na conduta do responsável, podendo este Tribunal, desde logo, proferir o julgamento de mérito pela irregularidade das contas, conforme os termos dos §§ 2º e 6º do art. 202 do Regimento Interno do TCU. (Acórdão 2064/2011-TCU-Primeira Câmara, relator Ministro Ubiratan Aguiar; Acórdão 6182/2011-TCU-Primeira Câmara, relator Ministro Weber de Oliveira; Acórdão 4072/2010-TCU-Primeira Câmara, relator Ministro Valmir Campelo; Acórdão 1189/2009-TCU-Primeira Câmara, relator Ministro Marcos Bemquerer; e Acórdão 731/2008-TCU-Plenário, relator Ministro Aroldo Cedraz) .
	Dessa forma, o responsável deve ser considerado revel, nos termos do art. 12, §3º, da Lei 8.443/1992, devendo as contas serem julgadas irregulares, condenando-o ao débito apurado.
CONCLUSÃO
A partir dos elementos constantes dos autos, foi possível verificar que a prestação de contas dos recursos do PNAE/2006 não foi suficiente para comprovar a integralidade dos recursos descentralizados, bem como foi identificado o pagamento indevido de tarifas bancárias.
Em relação ao PEJA/2006 e ao PNAE/2007, foi possível verificar que os recursos repassados deveriam ser integralmente gastos na gestão do Sr. Antônio Taumaturgo Caldas Coelho, e este não apresentou a devida prestação de contas.	
Diante da revelia do Sr. Antônio Taumaturgo Caldas Coelho e inexistindo nos autos elementos que permitam concluir pela ocorrência de boa-fé ou de outros excludentes de culpabilidade em sua conduta, propõe-se que suas contas sejam julgadas irregulares e que o responsável seja condenado em débito.
Vale ressaltar que a jurisprudência pacífica nesta Corte é no sentido da imprescritibilidade das ações de ressarcimento ao erário (Súmula TCU 282) . Dessa forma, identificado dano ao erário, deve-se instaurar e julgar o processo de tomada de contas especial para responsabilizar seus agentes causadores, respeitando o direito ao contraditório e à ampla defesa, independentemente de quando ocorreram os atos impugnados.
Já a pretensão punitiva do TCU, conforme Acórdão 1441/2016-TCU-Plenário, que uniformizou a jurisprudência acerca dessa questão, subordina-se ao prazo geral de prescrição indicado no art. 205, do Código Civil, que é de 10 anos, contado da data de ocorrência da irregularidade sancionada, nos termos do art. 189, do Código Civil, sendo este prazo interrompido pelo ato que ordenar a citação, a audiência ou a oitiva do responsável. Conforme o mesmo acórdão, a ocorrência desta espécie de prescrição será aferida, independentemente de alegação da parte, em cada processo no qual haja intenção de aplicação das sanções previstas na Lei 8.443/1992.
Considerando que a data mais recente das irregularidades identificadas é 27/12/2006, constata-se que ocorreu a prescrição da pretensão punitiva.
PROPOSTA DE ENCAMINHAMENTO
Diante do exposto, submetem-se os autos à consideração superior, propondo:
considerar, para todos os efeitos, revel o Sr. Antônio Taumaturgo Caldas Coelho (CPF XXX.341.524-XX) , dando-se prosseguimento ao processo, conforme preceitua o art. 12, §3º, da Lei 8.443/1992, c/c o art. 202, §8º, do RITCU;
julgar irregulares as contas do Sr. Antônio Taumaturgo Caldas Coelho (CPF XXX.341.524-XX) , com fundamento nos arts. 1º, inciso I, 16, inciso III, alínea ‘c’, 19, caput, e 23, inciso III, da Lei 8.443/1992, c/c os arts. 1º, inciso I, 209, inciso III, 210 e 214, inciso III, do Regimento Interno do TCU, condenando-o ao pagamento das importâncias a seguir especificadas e fixando-lhe o prazo de 15 dias, para que comprove, perante este Tribunal, em respeito art. 214, inciso III, alínea ‘a’, do Regimento Interno do TCU, o recolhimento das dívidas aos cofres do Fundo Nacional de Desenvolvimento da Educação, atualizadas monetariamente e acrescidas de juros de mora, calculados a partir das datas indicadas até a data do efetivo recolhimento e com o abatimento de valores acaso já satisfeitos, nos termos da legislação vigente:
	VALOR ORIGINAL (R$) 
	DATA DA OCORRÊNCIA

	  7.197,50
	4/10/2006

	18.735,20
	6/11/2006

	18.735,20
	5/12/2006

	10,00
	10/5/2006

	10,00
	12/6/2006

	10,00
	10/7/2006

	10,00
	10/8/2006

	10,00
	11/9/2006

	10,00
	10/10/2006

	10,00
	14/11/2006

	10,00
	11/12/2006

	5.273,53
	4/5/2006

	2.334,06
	4/10/2006

	2.334,06
	14/11/2006

	2.334,06
	5/12/2006

	2.334,06
	11/12/2006

	2.334,06
	27/12/2006

	11.444,40
	5/3/2007

	11.444,40
	11/4/2007

autorizar, desde logo, a cobrança judicial das dívidas, nos termos do art. 28, inciso II, da Lei 8.443/1992, c/c o art. 219, inciso II, do Regimento Interno do TCU, caso não atendida a notificação;
autorizar, desde logo, com fundamento no art. 26, da Lei 8.443/1992, c/c o art. 217, do Regimento Interno do TCU, caso seja do interesse do responsável, o parcelamento da dívida em até 36 (trinta e seis) parcelas, incidindo sobre cada uma, os encargos legais devidos, sem prejuízo de alertá-lo de que, caso opte por essa forma de pagamento, a falta de comprovação do recolhimento de qualquer parcela implicará o vencimento antecipado do saldo devedor, nos termos do art. 26, parágrafo único, da Lei 8.443/1992, c/c o art. 217, §2º, do Regimento Interno do TCU;
enviar cópia do Acórdão a ser prolatado, bem como do Relatório e do Voto que o fundamentarem, à Procuradoria da República no Estado do Amazonas, nos termos do § 3º do art. 16 da Lei 8.443/1992, c/c o § 7º do art. 209 do Regimento Interno do TCU, para adoção das medidas cabíveis; e
enviar cópia do Acórdão que vier a ser proferido ao Fundo Nacional de Desenvolvimento da Educação e ao responsável, para ciência, informando que a deliberação, acompanhada do Relatório e do Voto que a fundamentam, está disponível para a consulta no endereço www.tcu.gov.br/acordaos, além de esclarecer que, caso requerido, o TCU poderá fornecer, sem custos, as correspondentes cópias de forma impressa.”
2.	O MP/TCU, representado pelo Procurador Sérgio Ricardo Caribé, concordou em essência com a unidade instrutiva, tendo elaborado parecer nos seguintes termos (peça 16) :
“Trata-se de tomada de contas especial instaurada em desfavor do Sr. Antônio Taumaturgo Caldas Coelho, ex-prefeito do Município de Urucará/AM, em face de irregularidades na aplicação dos recursos do Programa Nacional de Alimentação Escolar no exercício de 2006 (PNAE/2006) , bem como em razão da omissão no dever de prestar contas da aplicação dos recursos do Programa de Apoio aos Sistemas de Ensino para Atendimento à Educação de Jovens e Adultos no exercício de 2006 (PEJA/2006) e do Programa Nacional de Alimentação Escolar no exercício de 2007 (PNAE/2007) (peças 1, p. 3, e 4, p. 2) .
No âmbito deste Tribunal, após análise das informações constantes dos autos, a Secretaria de Controle Externo de Tomada de Contas Especial (Secex/TCE) promoveu a citação do Sr. Antônio Taumaturgo Caldas Coelho por débito no montante histórico de R$ 84.580,53, cujas parcelas decorreram, no âmbito do PNAE/2006, ‘da ausência de documentação comprobatória’ (R$ 44.667,90) e pagamento indevido de tarifas bancárias’  (R$ 80,00) , e, no âmbito do PEJA/2006 e PNAE/2007, ‘da omissão no dever de prestar contas dos valores transferidos’ (R$ 39.832,63) (peças 6, p. 3-5, e 10) .
Todavia, o ex-prefeito deixou transcorrer in albis o prazo para oferecimento de sua defesa (peças 10 a 12) .
Tendo em vista a revelia do responsável e a subsistência das irregularidades que lhe foram atribuídas, a Secex/TCE propôs, entre outras medidas, julgar irregulares as contas do Sr. Antônio Taumaturgo Caldas Coelho, com fundamento no art. 16, inciso III, alínea ‘c’, da Lei 8.443/1992, condenando-o pelo débito total de R$ 84.580,53 (peças 13, p. 7-9, 14 e 15) . Ante a prescrição da pretensão punitiva, a unidade técnica deixou de propor a aplicação da multa do art. 57 da Lei 8.443/1992 (peça 13, p. 7) .
De minha parte, manifesto anuência às razões que nortearam a proposta da Secex/TCE, sem prejuízo de apresentar algumas considerações e ressalvas, notadamente quanto ao débito decorrente do pagamento indevido de tarifas bancárias e à fundamentação do julgamento pela irregularidade das contas.
Considerando a inexpressiva materialidade do dispêndio com tarifas bancárias – o qual, a princípio, não teria decorrido de comportamento inadequado do gestor –, proponho a exclusão de tal parcela do dano, conforme entendimento em consolidação neste Tribunal, a exemplo do que se extrai dos enunciados relativos ao Acórdão 2508/2018-TCU-Segunda Câmara, disponibilizados pela ferramenta jurisprudência selecionada, nestes termos:
O princípio da bagatela pode ser aplicado para o afastamento de débito quando presentes os seguintes requisitos: (i) mínima ofensividade da conduta do agente; (ii) nenhuma periculosidade social da ação; (iii) reduzido grau de reprovabilidade do comportamento; (iv) inexpressividade da lesão jurídica provocada.
Não cabe imputação de débito a convenente em razão de despesas bancárias decorrentes da simples utilização de serviços bancários necessários e inevitáveis para a manutenção da conta corrente específica e para a execução do objeto do convênio, que não sejam consequência de comportamento inadequado do titular da conta corrente.
No mesmo sentido, foram proferidos os Acórdão 6197/2016-TCU-Primeira Câmara, 4.661/2017-TCU-1ª Câmara, 7.596/2017-TCU-2ª Câmara e 14.939/2018-TCU-1ª Câmara, entre outros.
Além de responder pelo débito apurado nos presentes autos, o Sr. Antônio Taumaturgo Caldas Coelho foi instado a apresentar razões de justificativa quanto à ‘não comprovação da boa e regular aplicação dos recursos federais repassados ao município de Urucará/AM, em face da omissão no dever de prestar contas dos valores transferidos...’ no âmbito do PEJA/2006 e PNAE/2007 (peça 10, p. 2) , segundo orienta o art. 209, § 4º, do Regimento Interno do TCU. Considerando que o responsável não logrou êxito em justificar sua omissão no dever de prestar contas, entendo que o julgamento pela irregularidade de suas contas deva ser também fundamentado na alínea ‘a’ do inciso III do art. 16 da Lei 8.443/1992.
Ante o exposto, este membro do Ministério Público de Contas junto ao TCU manifesta-se de acordo com a proposta da Secex/TCE (peças 13, p. 7-9, 14 e 15) , sugerindo, contudo, que seja excluída a parcela de débito concernente ao pagamento de tarifas bancárias, no valor de R$ 80,00, e que o julgamento pela irregularidade das contas do responsável seja também fundamentado na alínea ‘a’ do inciso III do art. 16 da Lei 8.443/1992.”
É o relatório.

não há.

Procurador Sergio Ricardo Costa Caribé.

TOMADA DE CONTAS ESPECIAL. PROGRAMA DE APOIO AOS SISTEMAS DE ENSINO PARA ATENDIMENTO À EDUCAÇÃO DE JOVENS E ADULTOS. EXERCÍCIO DE 2006. PROGRAMA NACIONAL DE ALIMENTAÇÃO ESCOLAR. EXERCÍCIO DE 2006 E 2007. NÃO COMPROVAÇÃO DA BOA E REGULAR APLICAÇÃO DE RECURSOS. OMISSÃO NO DEVER DE PRESTAR CONTAS. CITAÇÃO. REVELIA. CONTAS IRREGULARES. DÉBITO. PRESCRIÇÃO DA PRETENSÃO PUNITIVA.

TOMADA DE CONTAS ESPECIAL (TCE)

Secretaria de Controle Externo de Tomada de Contas Especial (SecexTCE).

Trata-se de tomada de contas especial instaurada pelo Fundo Nacional de Desenvolvimento da Educação (FNDE) contra o Sr. Antônio Taumaturgo Caldas Coelho, ex-prefeito do município de Urucará/AM (gestão 2005-2008) , em razão da não comprovação da boa e regular aplicação dos recursos repassados no âmbito do Programa Nacional de Alimentação Escolar (Pnae) , no exercício de 2006, bem como da omissão no dever de prestar contas dos recursos repassados ao referido município no âmbito do Programa de Apoio aos Sistemas de Ensino para Atendimento de Jovens e Adultos (Peja) , no exercício de 2006, e do Pnae, no exercício de 2007.
Os recursos federais repassados pelo FNDE, da seguinte forma:
	Programa
	Exercício
	Valores Históricos (R$) 

	Pnae
	2006
	161.804,00

	Peja
	2006
	  19.943,86

	Pnae
	2007
	  22.888,80

Encerrado o prazo para prestação de contas, em 31/3/2007, para o Peja/2006, e em 28/5/2008, para o Pnae/2007, as referidas prestações de contas não foram encaminhadas ao FNDE.
No que concerne ao Pnae/2006, o concedente constatou a ausência de documentação comprobatória de parte das despesas, no valor de R$ 44.964,06, além do pagamento de tarifas bancárias, no valor de R$ 80,00.
Tendo em vista que irregularidades não foram sanadas, o FNDE procedeu à instauração da tomada de contas especial, considerando o débito parcial, relativamente ao Pnae/2006, e o débito total, no caso do Peja/2006 e do Pnae/2007.
A SecexTCE concluiu, em instrução preliminar pela responsabilidade exclusiva do prefeito gestor dos recursos, promovendo, assim, sua citação e audiência.
O responsável tomou conhecimento do ofício de citação e audiência (peças 10 e11) , mas se manteve silente.
Diante dos fatos apontados, a unidade instrutiva propõe que as contas do responsável sejam julgadas irregulares, atribuindo-lhe o débito apurado quando de sua citação, sem condenação em multa, em razão da prescrição da pretensão punitiva.
O MP/TCU endossou a proposta da unidade instrutiva, com exceção da inclusão da parcela de R$ 80,00 no valor do débito. Segundo o Parquet especializado, não restou caracterizada que tal despesa não teria decorrido do comportamento inadequado do gestor, sendo de valor insignificante.
Concordo com a análise empreendida pela Secex-TCE, com as ressalvas efetuadas pelo MP/TCU, cujos fundamentos adoto como razões de decidir.
Uma vez que o responsável não se manifestou em relação à citação e à audiência, deve ser considerado revel, dando-se prosseguimento ao processo, em consonância com o art. 12, § 3º, da Lei 8.443/1992.
Com efeito, não existem nos autos elementos que permitam elidir a responsabilidade pelas irregularidades verificadas na prestação de contas dos recursos aplicados no Pnae/2006 nem pela omissão no dever de prestar contas, no que concerne ao Peja/2006 e ao Pnae/2007.
Assim, as contas do responsável devem ser julgadas irregulares, condenando-o em débito. Não cabe no presente caso a aplicação da multa prevista no art. 57 da Lei 8.443/1992, haja vista a incidência da prescrição da pretensão punitiva. Conforme consta da instrução, a data mais recente entre as irregularidades verificadas é 27/12/2006, enquanto o ato de ordenação da citação ocorreu em 29/8/2018.
Diante do exposto, manifesto-me pela aprovação do acórdão que ora submeto à apreciação deste Colegiado.
TCU, Sala das Sessões Ministro Luciano Brandão Alves de Souza, em 9 de abril de 2019.
Weder de Oliveira
Relator